---
title: "Intención de voto elecciones presidenciales Colombia 2022"
subtitle: "Extracción de información"
author: "Edimer David Jaramillo"
date: "`r Sys.Date()`"
output:
  html_document:
    toc: true
    toc_float:
      smooth_scroll: false
      collapsed: false
    df_print: paged
    code_folding: hide
    css: estilo.css 
    theme: cosmo
    highlight: kate
---

```{r setup, include=FALSE}
knitr::opts_chunk$set(echo = TRUE, message = FALSE,
                      warning = FALSE, fig.align = "center")

library(tidyverse)
library(readxl)
library(janitor)
library(DT)
library(rvest)
library(lubridate)

theme_set(theme_minimal())
```

# Bibliotecas

```{r}
library(tidyverse)
library(readxl)
library(janitor)
library(DT)
library(rvest)
library(lubridate)
```

# Funciones

-   [Consultar código 1: `clean_data_wikipedia_update.R`](https://github.com/Edimer/Encuestas-Colombia-2022/blob/encuestas_finales/functions-R/clean_data_wikipedia_update.R)
-   [Consultar código 2: `clean_variables_string.R`](https://github.com/Edimer/Encuestas-Colombia-2022/blob/encuestas_finales/functions-R/clean_variable_string.R)
-   [Consultar código 3: `data_final.R`](https://github.com/Edimer/Encuestas-Colombia-2022/blob/encuestas_finales/functions-R/data_final.R)

```{r}
source("../functions-R/clean_data_wikipedia_update.R", encoding = "UTF-8")
source("../functions-R/clean_variable_string.R", encoding = "UTF-8")
source("../functions-R/data_final.R", encoding = "UTF-8")
```

# Intención de voto

## Fuente original

-   [Fuente: Anexo:Sondeos de intención de voto para las elecciones presidenciales de Colombia de 2022](https://es.wikipedia.org/wiki/Anexo:Sondeos_de_intenci%C3%B3n_de_voto_para_las_elecciones_presidenciales_de_Colombia_de_2022)

## Web Scraping

### Lectura de url

-   Lectura de información contenida en la página web suministrada.

```{r}
url <- "https://es.wikipedia.org/wiki/Anexo:Sondeos_de_intenci%C3%B3n_de_voto_para_las_elecciones_presidenciales_de_Colombia_de_2022"

web_info <- url %>% 
  read_html()
web_info
```

-   Accediendo a la información que está en el *nodo* **body**.

```{r}
web_info %>% 
  html_node("body")
```

### Tabla de encuestas (1)

-   Se podría generar una base datos con la información de todas las tablas que están presentes en el *body* de la página web.

```{r}
web_info %>% 
  html_node("body") %>% 
  html_table()
```

### Tabla de encuestas (final)

-   La aproximación anterior junta todas las tablas en un solo `data.frame`, pero como no todas las tablas tienen la misma estructura sería más fácil de manipular si se extraen de manera individual y luego se busca la manera correcta de unirlas. Este proceso lo estructura a través de tres funciones:
    -   **`clean_data_wikipedia_update()`:** esta función permite unificar los nombres de las variables y las etiquetas (nombres) del candidato. Este proceso es necesario porque no todos los candidatos fueron evaluados en todas las encuestas (diferente número de variables en cada tabla) y porque no se les asignó el mismo nombre en cada encuesta (etiquetas diferente para el candidato).
    -   **`clean_variable_string()`:** esta función permite eliminar el signo "%" y reemplazar la coma (",") por el punto ("."), para después coercionar las variables a tipo numérico.
    -   **`data_final`:** esta función permite leer múltiples tablas (encuestas) desde un objeto de clase **`xml_document`** (obtenido con la función **`read_html()`** del paqueete *rvest*), unirlas y realizar la depuración final para tener un solo *dataframe* para análisis. Esta función consume las dos funciones anteriores.

```{r}
data_encuestas <-
  web_info %>%
  data_final(x = .)

data_encuestas
```

### Exportando datos

```{r, eval=FALSE}
write_csv(x = data_encuestas, file = "../data/EncuestasColombia2022-Update.csv")
```
